臺灣桃園地方法院刑事判決　　　　　　　96年度訴緝字第18號
公　訴　人　台灣桃園地方法院檢察署檢察官
被　　　告　戊○○
選任辯護人　林大華律師
　　　　　　邱國旺律師
上列被告因殺人未遂等案件，經檢察官提起公訴（80年度偵字第
5642 號） ，本院判決如下︰
    主  文
戊○○無罪。
    理  由
一、公訴意旨略以：被告戊○○因與甲○○有財務糾紛，雙方發
    生爭執，被告戊○○竟於民國80年6 月18日上午10時20分許
    ，在桃園縣龍潭鄉○○路211 巷110 號，夥同其子即同案被
    告乙○○（被訴對甲○○殺人未遂部份，經台灣高等法院以
    82 年 訴字第384 號判處重傷害未遂，處有期徒刑4 年，被
    訴重傷害丙○○部分無罪；最高法院以82年台上字第2656號
    駁回上訴，於82年5 月3 日確定）及不詳姓名之男子三人，
    由乙○○等人分持開山刀，見到甲○○自外返回上址時，一
    言不合，乙○○即上前抓住甲○○，由另一同夥戴眼鏡者持
    開山刀砍斷甲○○之左手，戊○○並在旁嘶喊：「給我殺，
    殺了以後才有錢可以分。」幸因甲○○及時脫身，致未喪命
    ，而甲○○之友人丙○○路過該處，上前勸架，詎被告戊○○、乙○○等人亦砍傷其頸部、背部等處，適因警前來而未
    遇害，因認被告戊○○涉有刑法第271 條第2 項、第1 項殺
    人未遂罪嫌及同法第278 條之重傷害罪嫌云云。
二、按犯罪事實應依證據認定之，無證據不得認定犯罪事實；不
    能證明被告犯罪者，應諭知無罪之判決；再被告或共犯之自
    白，不得作為有罪判決之唯一證據，仍應調查其他必要之證
    據，以察其是否與事實相符，刑事訴訟法第154 條第2 項、
    第301 條第1 項、第156 條第2 項分別定有明文。又刑事訴
    訟法第161 條第1 項規定：檢察官就被告犯罪事實，應負舉
    證責任，並指出證明之方法。因此，檢察官對於起訴之犯罪
    事實，應負提出證據及說服之實質舉證責任。倘其所提出之
    證據，不足為被告有罪之積極證明，或其指出證明之方法，
    無從說服法院以形成被告有罪之心證，基於無罪推定之原則
    ，自應為被告無罪之判決（最高法院92年台上字第128 號判
    例意旨參照）。
三、訊據被告戊○○堅決否認有公訴人所指上開殺人未遂及重傷
    害犯行，辯稱：伊並未傷害甲○○、丙○○，而於上開時、
    地伊確實有在場，伊是在該處搬東西，甲○○就打伊，乙○○為了保護伊，就跟甲○○打起來，伊並沒有對乙○○說「
    給我殺」等語，甲○○、乙○○打起來時，伊就跑掉了，伊
    不知道甲○○怎麼受傷，伊也沒有看到有人拿刀等語。公訴
    人認被告戊○○涉有刑法第271 條第2 項、第1 項殺人未遂
    罪嫌及刑法第278 條之重傷害罪嫌，無非以被害人甲○○、
    丙○○之證詞、被害人甲○○、丙○○於敏盛綜合醫院龍潭
    分院之診斷證明書各1 紙等其為主要論據。
四、程序方面：
  (一)本件被告戊○○之辯護人雖於準備程序中爭執證人甲○○、
    丙○○於警詢筆錄之證詞之證據能力，惟於96年9 月11日本
    院審理時，表示對證人甲○○偵訊筆錄、證人丙○○之警、
    偵訊筆錄證據能力不予爭執，但仍爭執證人甲○○於警詢證
    述之證據能力。而公訴人則以刑事訴訟法第7 條之3 之規定
    ，認證人甲○○、丙○○於92年1 月14日修正通過之刑事訴
    訟法施行前，於警詢時所為之證述，應依當時之刑事訴訟法
    規定判定其證據能力，並無嗣後刑事訴訟法第159 條之傳聞
    法則之拘束，仍有證據能力。
  (二)按92年2 月6 日修正公布，並於同年9 月1 日施行之刑事訴
    訟法在訴訟程序方面作了大幅度之修正，其重點即為涉及證
    據之傳聞法則、其例外、交互詰問運作方式與共同被告之調
    查證據或辯論程序之分離、調查共同被告時，證人程序之準
    用等重大變革。而立法者為因應此一變革，乃於刑事訴訟法
    施行法訂定第7 條之3 ，以為已繫屬各級法院之刑事案件，
    其審理跨越新舊刑事訴訟程序法領域時，應如何適用訴訟法
    之問題之過渡規定。該條明定：「中華民國92年1 月14日修
    正通過之刑事訴訟法施行前，已繫屬於各級法院之案件，其
    以後之訴訟程序，應依修正刑事訴訟法終結之。但修正刑事
    訴訟法施行前依法定程序進行之訴訟程序，其效力不受影響
    」。所謂依法定程序進行之訴訟程序「效力不受影響」，其
    立法理由謂：「……但為避免程序之勞費，本諸舊程序用舊
    法，新程序始用新法之一般法則，各級法院於修正之刑事訴
    訟法施行前，已依法踐行之訴訟程序（包含相關證據法則之
    適用），其效力不受影響。故而，對於提起上訴之案件，於
    修正刑事訴訟法施行前，原審法院就可得為證據之證據，已
    依法定程序調查者，其效力亦不受影響，……」是該條所稱
    「依法定程序進行之訴訟程序」，當指各級法院審理已繫屬
    之案件適用修正前之訴訟程序而言，自不包含警詢及偵查中
    之調查程序在內。故修法前第一、二審法院於審判期日適用
    修正前之刑事訴訟法及其相關之證據法則而辯論終結之案件
    ，經上訴於上級審法院後新法修正公布施行，依前揭第7 條
    之3 但書之規定，因原審法院適用修正前之訴訟程序其效力
    不受影響，則上級審法院不得以原審法院之判決違背新法之
    規定，而指摘其判決違背法令。又各級法院於審理案件時，
    新法修正公布施行，則本諸舊程序用舊法，新程序始用新法
    之一般法則，均應適用新法審理終結，在此情形，其中刑事
    訴訟法第159 條至第159 條之5 所謂傳聞法則及其例外，當
    有其適用。故被告以外之人於審判外之言詞或書面陳述，除
    法律有規定者外，不得作為證據，從而警詢或偵查中之筆錄
    雖作成於修法前，仍屬傳聞證據，並非依刑事訴訟法施行法
    第7 條之3 但書之規定，當然取得證據能力，仍應依刑事訴
    訟法第159 條之1 第2 項、第159 條之2 、第159 條之3 、
    第159 條之5 之規定，以判斷其是否有證據能力。原判決認
    本件被害人警詢筆錄部分，因其製作時間均在87年間，依據
    刑事訴訟法施行法第7 條之3 之規定，具有證據能力云云，
    揆諸首揭說明，自屬違法（參見最高法院94年度台上字第
    5941號判決意旨）。揆諸上開說明，本件證人甲○○、丙○○於警詢、偵訊之證言，均屬本件被告以外之人於審判外之
    陳述，其等證詞有無證據能力，仍應依刑事訴訟法第159 條
    至159條之5之規定判定之。
  (三)證人甲○○之警詢筆錄部份：按「被告以外之人於審判外之
    言詞或書面陳述，除法律有規定者外，不得作為證據」，刑
    事訴訟法第159 條定有明文。關於證人甲○○於警詢中所為
    之供述，係被告戊○○以外之人於審判外所為之陳述，且公
    訴人未特予證明（自由證明）該等警詢筆錄具有較可信之特
    別情況，且不符合刑事訴訟法第159 條之2 、第159 條之3
    、第159 條之5 等規定，是依上開說明，該等警詢筆錄之記
    載，就證明構成犯罪之事實，並無證據能力。
  (四)證人丙○○之警詢筆錄部分：按被告以外之人於審判中所在
    不明無法傳喚或傳喚不到者，其於檢察事務官、司法警察官
    或司法警察調查中所為之陳述，經證明具有可信之特別情況
    ，且為證明犯罪事實之存否所必要者，得為證據，刑事訴訟
    法第159 條之3 第3 款規定有明文。經查，證人丙○○經本
    院合法傳喚2 次均未到庭，復經本院命員警至桃園縣龍潭鄉
    ○○路392 巷10弄11號住處執行拘提，及囑託台灣高雄地方
    法院檢察署檢察官至其飭警至高雄市前鎮區前鎮巷134 之1
    號之住處拘提，均拘提無著，拘提報告書並載以：前往執行
    拘提未遇，經前妻表示該民與前妻離異後，已不知去向等情
    ，有送達回證二張、桃園縣警察局龍潭分局、高雄市政府警
    察局前鎮分局函在卷可稽，是證人丙○○於審判中確有所在
    不明而無法傳喚之情。而本院審諸證人丙○○於警詢時所為
    陳述，並無證據顯示違法取供之情形；且由筆錄製作之原因
    、過程以觀，丙○○與被告戊○○並無怨隙，且製作筆錄，
    筆錄內容係就其所親身見聞本件被告戊○○、乙○○與甲○○等人發生糾紛之過程為完整、連續、始末之陳述，顯具有
    可信之特別情況存在；而丙○○且係親身目擊之人並為被害
    人，就親自經歷之事實所為之陳述，自屬證明犯罪事實存否
    所必要，且不為被告戊○○及辯護人所爭執，應具有證據能
    力。
  (五)證人甲○○之偵訊筆錄部份：刑事訴訟法第158 條之3 規定
    ：「證人、鑑定人依法應具結而未具結者，其證言或鑑定意
    見，不得作為證據」，所謂「依法應具結而未具結者」，係
    指檢察官或法官依刑事訴訟法第175 條之規定，以證人身分
    傳喚被告以外之人（證人、告發人、告訴人、被害人、共犯
    或共同被告）到庭作證，或雖非以證人身分傳喚到庭，而於
    訊問調查過程中，轉換為證人身分為調查時，此時其等供述
    之身分為證人，則檢察官、法官自應依本法第186 條有關具
    結之規定，命證人供前或供後具結，其陳述始符合第158 條
    之3 之規定，而有證據能力。若檢察官或法官非以證人身分
    傳喚而以告發人、告訴人、被害人或共犯、共同被告身分傳
    喚到庭為訊問時（例如刑事訴訟法第71條、第219 條之6第2
    項、第236 條之1 第1 項、第248 條之1 、第271 條第2 項
    、第271 條之1 第1 項），其身分既非證人，即與「依法應
    具結」之要件不合，縱未命其具結，純屬檢察官或法官調查
    證據職權之適法行使，當無違法可言。而前揭不論係本案或
    他案在檢察官面前作成未經具結之陳述筆錄，係屬被告以外
    之人於偵查中向檢察官所為之陳述，本質上屬於傳聞證據，
    基於保障被告在憲法上之基本訴訟權，除該被告以外之人死
    亡、身心障礙致記憶喪失或無法陳述、滯留國外或所在不明
    而無法傳喚或傳喚不到、或到庭後拒絕陳述等情形外，如已
    經法院傳喚到庭具結而為陳述，並經被告之反對詰問，前揭
    非以證人身分而在檢察官面前未經具結之陳述筆錄，除顯有
    不可信之情況者外，得為證據，並應於判決內敘明其符合傳
    聞證據例外之理由；又前揭非以證人之身分在審判中之陳述
    筆錄，倘該被告以外之人已經法院以證人身分傳喚到庭並經
    具結作證，且由被告為反對詰問，或有前揭傳喚不能或詰問
    不能之情形外，該未經具結之陳述筆錄因屬審判上之陳述，
    自有證據能力；若係在另案法官面前作成之陳述筆錄，本質
    上亦屬傳聞證據，自得依本法第159 條之1 第1 項之規定，
    認有證據能力。不能因陳述人未經具結，即一律適用本法第
    158 條之3 之規定，排除其證據能力（最高法院96年度臺上
    字第3527號判決意旨參照）。經查：證人甲○○於檢察官偵
    查中以被害人身分所為陳述，雖未經具結，然證人甲○○嗣
    於本院審理中已到庭具結為證，經被告戊○○及其辯護人對
    之交互詰問，已保障被告戊○○於訴訟上之程序權，補正未
    經被告戊○○對質詰問之瑕疵。再審酌現階段刑事訴訟法規
    定檢察官代表國家偵查犯罪、實施公訴，依法其有訊問被告
    、證人及鑑定人之權，且實務運作時，檢察官偵查中向前開
    之人詢問時，原則上均能遵守法律規定，不致違法取供，且
    被告戊○○及其辯護人並未主張檢察官有何違法取得前開證
    人甲○○陳述之情形，且無顯不可信之情況，即應認證人甲○○前開於偵查中所為之證述，得作為證據。
  (六)證人丙○○之偵訊筆錄部份：被告以外之人於審判外之陳述
    ，依法律特別規定得作為證據者，除客觀上不能受詰問者外
    ，於審判中，仍應依法踐行詰問程序。此所謂「客觀上不能
    受詰問」，應係指死亡、因生理或心理之疾病致記憶喪失無
    法陳述、所在不明而傳拘無著或合法行使拒絕證言權等情形
    而言（最高法院96年度臺上字第3256號判決意旨參照）。查
    證人丙○○於偵查中以被害人之身分所為之筆錄，雖未經具
    結，然其未經具結之陳述筆錄，係屬被告以外之人於偵查中
    向檢察官所為之陳述，本質上亦屬於傳聞證據，然證人丙○○因所在不明而傳拘無著，自屬前開所稱客觀上不能詰問之
    情形，本院審酌被告戊○○及其辯護人並未主張證人丙○○
    前開於檢察官偵查中所為陳述係違法取得或有顯不可信之情
    形，揆諸前開判決意旨，證人丙○○於檢察官偵查中以被害
    人身分所為之證述，雖未經詰問程序，仍有證據能力。
  (七)至卷附之診斷證明書等書證，並無證據證明係公務員違背法
    定程序所取得，被告於審判程序中復未於言詞辯論終結前表
    示異議，均有證據能力，合先敘明。
五、實體部份，經查：
  (一)查被告戊○○於80年6 月18日案發前原與被害人甲○○在桃
    園縣龍潭鄉○○路211 巷110 號之址同居14年餘，本件於上
    開時、地衝突發生原因，係因被告戊○○之子乙○○欲將該
    址登記於被告戊○○名下之房屋出售，惟不得甲○○之同意
    ，被告戊○○與其子遂與甲○○多有齟齬，而至80年6 月18
    日是日，被告與乙○○在上址欲將屋中物品、傢俱搬出屋外
    ，準備出售時，適為上班後因漏帶工具而返家之甲○○發現
    ，而發生本件糾紛，此為同案被告乙○○所證述綦詳（詳本
    院96年6 月14日審判筆錄第9 至10頁），並為被害人甲○○
    、被告均不否認。
  (二)被訴對甲○○殺人未遂部份：
  1.被害人甲○○究如何遭砍傷其左手，證人乙○○於本院審理
    時證稱：當時搬到一半，甲○○出現，伊與甲○○究發生口
    角，而鄰人丙○○適巧經過，就拿著扁擔跑來欲來攻擊伊，
    伊就轉身一拳向丙○○揮去，警告丙○○沒有他的事情，之
    後甲○○就走到騎樓抓著伊母親之頭髮，伊就叫甲○○住手
    ，甲○○卻不肯，因此伊就回所駕駛來之自小客車上拿出原
    本放在車上之開山刀，伊面對甲○○就伸左手抓住其衣領往
    上提，然後右手持刀往甲○○之左手臂砍下去，當時甲○○
    亦有舉手抵抗，因而砍傷甲○○之左手腕，從頭到尾只有伊
    一人與甲○○發生衝突等語明確（詳本院96年6 月14日審判
    筆錄第10至14頁）。
  2.而被害人甲○○於本院審理時則稱：「我與被告戊○○之間
    並沒有發生金錢問題，只是我們同居之房子她未經我的同意
    就要將之賣掉，於上開時地所發生之衝突是戊○○因為這棟
    房子之糾紛而叫人來殺我，當天我回家時，發現我的東西都
    被搬到屋外，我走入屋內，看見一群人，就問戊○○為何這
    樣，怎麼可以這樣做，他們整群人沒有任何回答就拿開山刀
    接近砍我，戊○○本人沒有持刀砍我，是別人砍的，砍我的
    全部有五個人，每個都有刺青，其中有一個是戊○○之子乙○○，我看到只有共有兩支刀子，其中只有一人拿刀子砍我
    ，就把我上衣往上拉牽引我的雙手上舉，借由衣服同時蓋住
    我的臉，然後就在我這姿勢時，刀子就往我的手上砍下，就
    像砍甘蔗一樣，我只被砍一刀，砍完之後我就跑到醫院去了
    ，當時沒有人阻擋我，但有一人在後面追我。他們拿刀砍我
    時，戊○○就在旁邊看，戊○○在旁邊有沒有講話我不知道
    ，至於80年度偵字第5642號第6 頁之警詢筆錄中，我為何稱
    『戊○○在旁邊嘶喊大叫【給我殺，殺了之後才有錢拿】』
    ，因為時間太久，我已經記不得了，應以今日在審理時所述
    才是事實。（詳同日審判筆錄第3 至8 頁）」按被告以外之
    人於審判外之言詞或書面陳述，除法律有規定者外，不得作
    為證據，刑事訴訟法第159 條第1 項定有明文。查證人甲○○於警詢中陳述關於本件犯案情節，經核應無證據能力，業
    如前述。惟被告以外之人在審判外之陳述，雖不得以之直接
    作為認定犯罪事實存否之證據，但非不得作為彈劾證據，用
    來爭執被告、證人或鑑定人陳述之證明力（最高法院94年度
    台上字第6732、6881 號 判決意旨參照）。是查證人甲○○
    於警詢中陳述，雖無證據能力，但仍得作為彈劾證據。觀諸
    證人甲○○於80年7 月9 日之警詢筆錄中所稱「當時乙○○
    將我抓住，另一名不詳姓名戴眼鏡胸部刺青之男子拿開山刀
    砍斷我左手腕，而當時戊○○則在一旁鼓噪嘶喊助威說給我
    殺，殺了之後才有錢可以分」一節（詳偵卷第6 頁），然證
    人甲○○並未於80年6 月18日初次警詢筆錄中指述戊○○嘶
    喊「給我殺」等話語，於80年8 月27日檢察官訊問時亦未提
    及此節，況其於本院審理時亦稱忘了有此事，被告戊○○事
    發當時是否有此「給我殺，殺了以後才有錢可以分」之語已
    屬有疑。又初次警詢時證人甲○○指稱：攻擊伊者係乙○○
    與另3 名不詳男子，四人各持一把開山刀，由乙○○將伊抓
    住，讓一名不詳戴眼鏡男子拿開山刀砍伊等語（詳偵卷第3
    至4 頁），此與其於本院審理時證稱「全部有五個人，共有
    兩把刀子」一節，又有出入，故證人甲○○此部分指述亦有
    前後矛盾之處。故由被害人甲○○於本院審理時之證述及偵
    訊時之指述，不只前後矛盾，且明確證述被告戊○○未親自
    動手，又對戊○○於現場有無出言助威一事未能證實，而被
    害人甲○○於警詢筆錄，並無證據能力，且與前後所述不符
    ，是本件尚難逕以被害人甲○○之指述認定被告戊○○之犯
    刑，顯乏證據證明被告戊○○就砍傷被害人之事，有何犯意
    聯絡與行為分擔。
  3.況被害人甲○○於本院審理時自承：當天伊本來已經上工了
    ，因為器材未帶齊全，所以返回住處拿東西才發現被告等人
    正在搬家等語明確（詳同上審判筆錄第15頁），而證人乙○○證稱：之前雖有要求甲○○將其東西搬離，也有寫過存證
    信函，說事發當天之前要搬走，當天要把房子清空，點交給
    別人，當天發生的衝突都是臨時起意的（詳同上審判筆錄第
    14、15頁）。由此可見，被害人原本已經前往上班，突然折
    回住處發現後始發生衝突，本件衝突當係突發之狀況，實難
    認定被告戊○○事前與其子乙○○對砍傷突然返回之甲○○
    有何犯意聯絡。且若被告與乙○○早有預謀要共同殺害被害
    人甲○○，何以不在夜間或甲○○在該址時逕對其加害即可
    ，反而等至被害人甲○○臨時返回家中時始加以行兇？且被
    告戊○○與被害人甲○○同居14年餘，兩人於本次發生糾紛
    以前，感情尚稱融洽，此為被害人於本院所自承，秉諸常情
    ，被告戊○○與被害人已形同多年夫妻，僅因此等財產糾紛
    ，被告戊○○即陡生殺人之惡意，實與一般常理不符。凡此
    均難認被告戊○○有與乙○○共同謀害被害人甲○○之犯意
    聯絡。
  (三)被訴對丙○○重傷害部份：
    證人丙○○於警詢時證稱：「因甲○○之兒子至我家稱友人
    至他家搬東西，我因與甲○○是親戚，就至吳家查看，便看
    到戊○○、乙○○、不詳男子三名，除戊○○外，各持開山
    刀，我說不要這樣子，有事情到派出所講，就被包圍砍傷，
    我因被包圍只知是乙○○及另三名不知名之男子持開山刀所
    砍傷，砍傷我的左後腦及左後背」等語（詳偵卷第8 頁背面
    至第9 頁），又於偵訊時證稱：「我看到甲○○時，他手已
    經被砍傷，他們還要追他，我向他們講他手都被你們砍成這
    樣，你們不要這樣，他們就過來砍我頭部、背部，我沒注意
    當時他們有無喊說要對我怎樣」（詳偵卷第24頁以下）。顯
    然證人丙○○並無證述被告戊○○有何傷害伊之行為，且其
    證言亦未提及被告戊○○在現場有何吶喊助勢之事實。故此
    部分亦尚乏證據證明被告戊○○有何重傷害丙○○之情節，
    此外，並無其他證據證明被告戊○○確有共同傷害丙○○之
    人犯行，自難逕為不利被告之認定。
六、綜上所述，本件公訴人所提上開證據並不足以證明所指被告
    戊○○有共同殺人未遂及重傷害之犯行，且經向台灣桃園地
    方法院檢察署函調80年偵字第5642號卷，亦因該卷該署動員
    人力，至今尚未尋獲，而無法調閱，有同署丁○玲檔字第
    0962000108號函在卷可積，無從查得該卷內相關證據。又查
    無其他積極事證足資證明被告確有公訴人所指上開犯行。揆
    諸首揭說明，自屬不能證明被告犯罪，即應為無罪之諭知。
據上論斷，應依刑事訴訟法第301 條第1 項，判決如主文。
本案經檢察官郝中興、邱文中到庭執行職務。
中　　華　　民　　國　　96　　年　　9 　　月　　26　　日
                刑事第五庭  審判長法　官　潘政宏
                                  法  官  陳月雯
                                  法  官  楊晴翔
如不服本判決，應於判決送達後10日內向本院提出上訴狀（應附
繕本），其未敘述上訴理由者，應於上訴期間屆滿後20日內補提
理由書狀於本院，上訴於臺灣高等法院。
本件正本證明與原本無異。
                                  書記官  范升福
中　　華　　民　　國　　96　　年　　10　　月　　1 　　日
